臺灣臺南地方法院民事判決　九十二年度訴字第六九五號
　　原　　　告　丙○○
　　訴訟代理人　許雅芬律師
　　被　　　告　日盛國際商業銀行股份有限公司
　　法定代理人　甲○○
　　訴訟代理人　乙○○
　　　　　　　　劉慧君律師
右當事人間請求返還不當得利事件，經本院於民國九十三年二月二十六日言詞辯論終
結，判決如左：
  主      文
原告之訴及假執行之聲請均駁回。
訴訟費用由原告負擔。
    事    實
甲、原告方面：
一、聲明：求為判決：(一)被告應給付原告新台幣（下同）一百五十萬元，及自民國（
    下同）八十五年六月二十九日起至清償日止，按年利率百分之五計算之利息。(二)
    原告願供擔保，請准宣告假執行。
二、陳述：
    (一)八十一年間，原告提供自己及妻林櫻柳名下所有坐落於台南市○區○○段四五
      四、四五一、四五一之一地號土地及同段一○一一、九九六、一○○○、九九
      一、九九四、九九五、一○○四、九九○及一七九○建號等建物向被告前身寶
      島銀行貸款多筆，幾經償還並借舊還新，於八十五年間總計尚欠一億多元。當
      時原告因經濟狀況不佳，為清償對於寶島銀行之借款債務，經妻林櫻柳同意，
      乃於八十五年四月二十九日，將原本出租予寶島銀行做為台南分行營業所之門
      牌台南市○區○○路一段三五八號房屋（含一、二樓及地下室停車位）一棟暨
      坐落之土地（即台南市○區○○段四五四、四五一、四五一之一地號土地），
      以價金一億二千三百二十萬元出賣予寶島銀行。
    (二)嗣於同年六月間，因原告之前與被告簽立之借據屆清償期，經會算結果，原告
      尚積欠一億四千九百六十萬元，為借新還舊（即俗稱『換單』），原告乃再簽
      立借款金額分別為一億三千五百萬元、一千萬元及四百六十萬元之借據，經被
      告於同年六月二十九日放款入原告帳號000-00-00000-0-00帳戶中，並於同日
      轉出以清償對於被告之舊有借款。當日，被告將前揭房地之買賣價金尾款一億
      一千零八十八萬元，分成二筆即八千六百二十四萬元及二千四百六十四萬元，
      存入原告於寶島銀行帳號00-00-000000- 0-00帳戶中，且經原告之同意，同日
      即又轉出以清償原告對於被告上開之借款債務。依兩造之約定，原告對於被告
      負有數宗債務時，當原告所提出之給付不足清償全部債務時，由被告指定應抵
      充之債務。即只有在被告行使抵充權，決定抵充何筆債務時，經指定抵充之各
      該筆債務才生清償之效力，在原告提出給付而被告尚未決定抵充何筆債務前，
      原告對於被告之債務尚未生清償之效力。85.6.29被告將買賣價金之尾款一億
      一千零八十八萬元給付給原告時，原告在同日即交付被告用以清償債務，然被
      告卻未以之抵充原告對被告所負之上述一億三千五百萬元、一千萬元及四百六
      十萬元之三筆借款債務，致使原告對於被告之上開三筆借款均未生清償之效果
      。原告一直以為被告將一億一千零八十八萬元用以抵充上開三筆債務，對於被
      告之借款債務僅餘三千八百七十二萬元，並事後又陸續清償計八百五十萬元。
      未料，於被告聲請核發支付命令時，要求原告應給付一億三千五百萬元及六百
      一十萬元時，原告始知被告並未將一億一千零八十八萬元用以抵充上開三筆借
      款債務，僅將原告事後清償之八百五十萬元用以抵充上開四百六十萬元之借款
      以及一千萬元之部分借款（即三百一十萬元）。原告因為外出，在收到管理員
      代收之支付命令時，已過異議期間，且在法律上，該一億一千零八十八萬元在
      未經被告行使抵充權前，原告對於被告之債務亦尚未生清償之效力，原告無法
      異議，而經原告向被告詢問結果，被告當時又同意會用以抵充，原告以為被告
      會守誠信，乃又陸續交付六百八十萬元。詎料，被告仍未將該一億一千零八十
      八萬元用以抵充原告對於被告之任一筆債務，僅將原告交付之六百八十萬元用
      以抵充支付命令所載之一億三千五百萬元之其中三百五十萬元，以及六百一十
      萬元之其中三百三十萬元，並事後以原告尚積欠一億三千一百五十萬元及二百
      八十萬元，總計一億三千四百三十萬元，拍賣抵押物及對原告夫妻之財產為強
      制執行，經執行結果，被告在本金受有六千一百七十五萬九千二百三十二元之
      清償，尚餘六千一百七十七萬二千六百六十二元未受清償，有分配表可憑。經
      原告提起分配表異議之訴始知被告將一億一千零八十八萬元用以抵充偉建公司
      與被告間並不存在之借款債務。
    (三)自八十一年四月間起，原告與其妻林櫻柳即以林櫻柳所有坐落台南市○區○○
      段四五一、四五一之一、四五四地號土地，及原告所有坐落上開土地之同段九
      九一、九九二、九九三、九九四、九九五、九九六、九九七、九九八、九九九
      、一○○○、一○○一、一○○二、一○○三、一○○四、一○○五、九九○
      、九八八、九八九（85.4.11分成九八九及一七九○二建號）及一○一一建號
      等建物為擔保物向被告貸款多筆。其中龍山段九九一、九九二、九九三、九
      九四、九九五號等建物，與同段四五一、四五一之一、四五四號土地之應有部
      分一○○○○分之一○四一，共同設定最高限額四千二百八十萬元抵押權；
      龍山段九九六、九九七、九九八、九九九、一○○○號等建物，與同段四五一
      、四五一之一、四五四號土地之應有部分一○○○○分之八九七，共同設定最
      高限額四千一百八十萬元抵押權；龍山段一○○一、一○○二、一○○三、
      一○○四、一○○五號等建物，與同段四五一、四五一之一、四五四號土地之
      應有部分一○○○○分之七九○，共同設定最高限額三千五百四十萬元抵押權
      ；龍山段九九○號建物與同段四五一、四五一之一、四五四號土地應有部分
      一○○○○分之一○四一，共同設定最高限額四千二百六十萬元抵押權；龍
      山段九八八、九八九號建物與同段四五一、四五一之一、四五四號土地應有部
      分一○○○○分之二○七二，共同設定第一順位最高限額四千四百萬元抵押權
      、第二順位最高限額四千一百四十萬元抵押權；龍山段一○一一號建物與同
      段四五一、四五一之一、四五四號土地應有部分一○○○○分之三四，共同設
      定最高限額二千四百萬元抵押權。嗣因原告與妻林櫻柳陸續清償部分債務，前
      揭部分建物之抵押權登記經雙方合意塗銷，且建物及土地設定之權利範圍、金
      額亦經多次變更（，此有兩造於另案八十七年重訴字第三四九號分配表異議之
      訴中提出之抵押權設定契約書可稽（見該卷第二三頁至一五八頁）。上開不動
      產所擔保借款之債務人均是原告與林櫻柳，並非訴外人偉建公司，被告主張上
      開不動產全部都是偉建公司之擔保品，並不實在。
    (四)否認偉建公司對被告有借款債務，被告所提出以證明偉建公司借款債務之資料
      ，均為被告片面製作之文書，縱然屬實，亦不足以證明偉建公司對被告有借款
      債務，蓋據偉建公司於被告所設之唯一帳戶（帳號：000-00-000000-0-00）存
      摺明細，並無被告所提出之放款客戶資料查詢單所示，於「八十三年六月十六
      日」放款「一億二千四百六十萬元」至偉建公司帳戶中；且依一般銀行放款作
      業程序，借款人必須提供足額之擔保，銀行才可能貸放如此鉅額借款，被告並
      未提出偉建公司簽立之借據，又未提出擔保該借款之抵押權設定資料，僅憑其
      單方面制作之文書，不足認定偉建公司對被告確有借款債務。再者，據被告之
      答辯狀以及被告在另案鈞院八十七年重訴字第三四九號分配表異議之訴案件中
      提出之「偉建公司與原告丙○○之借款明細」，被告確實將其給付給原告之購
      屋尾款一億一千零八百八十萬元，用以清償偉建公司對於被告之一億三千二百
      五十六萬七千三百十九元（見該卷第一八五頁至一八八頁及原證五）。而被告
      無法證明偉建公司對被告有借款債務，已如前述，被告竟濫用抵充權，將原告
      交付之一億一千零八百八十萬元用以抵充實際上並不存在之偉建公司借款債務
      一億三千二百五十六萬七千三百一十九元，致使原告受有債務未受清償之損失
      ，被告則受有一億一千零八十八萬元之不當利益。
    (五)否認原告於八十四年九月三十日及同年十月三十日向被告借貸八千三百萬元及
      一百六十萬元，亦否認原告所述八十五年六月二十九日，該二筆借款本金加計
      利息、違約金，扣除原告當時於被告尚存有四百四十九萬四千三百十五元預收
      款等情。
      (1)原告在被告開設之乙存帳戶僅有帳號為『000-00-000000-0-00』及『 000-
        00-00000-0-00』二個帳戶，並無被告提出之放款帳務明細資料查詢所示之
        帳號為『000-00-000000-0-00』及『000-00-000000-0-00』之帳戶，被告主
        張原告於八十四年九月三十日及同年十月三十日向其借貸八千三百萬元及一
        百六十萬元，其將貸款匯入上開二個帳戶給原告，自應提出原告有設立該二
        個帳戶之開戶資料、交易明細、借據等相關資料為證。
      (2)縱使原告確實於八十四年九月三十日及同年十月三十日有向被告借貸八千三
        百萬元及一百六十萬元，被告主張該二筆借款於八十五年六月二十九日積欠
        之利息及違約金六百零七萬六千零五十八元及十萬零九百十二元，惟未附計
        算式及原告的繳息證明，亦無說明，原告無法答辯。
      (3)被告主張當時在被告銀行之預收款為四百四十九萬四千三百十五元，其提出
        之八十五年六月明細分類帳上，日期：85/06/29、傳票編號：0098-01、摘
        要：丙○○案結清、借方金額：『4,994,315』係『4,494,315』之誤載；貸
        方金額欄：『1, 806,928』係『1,306,928』之誤載。惟查，被告在另案台
        灣高等法院台南分院八十八年重上字五○號分配表異議之訴中，所製作之「
        寶島商銀台南分行授信戶偉建開發建設股份有限公司及丙○○存借款明細」
        ，係主張其他收預收款為『4,994,315』，且提出之85.6.29其他預收款轉帳
        支出傳票，金額欄亦記載『4,994,315』（參該案卷第一三九、一四○頁）
        。被告既主張其為國內知名銀行，銀行內所有電腦及文書資料，均定期受主
        管機關財政部金融局嚴格之金融檢查，絕無造假之可能，何以其製作之八十
        五年六月明細分類帳，會有誤載之情形？而且如被告在明細分類帳上，就原
        告89.6.29之其他預收款的金額確係誤載，何以其製作之轉帳支出傳票亦記
        載為四百九十九萬四千三百十五元？被告在另案分配表異議之訴中從未主張
        有誤載的情形？
    (六)否認被告主張偉建公司曾向被告借貸一億三千一百六十萬元，提供原告及林櫻
      柳名下不動產為擔保之事實，亦否認原告與訴外人林櫻柳、孫雪子、孫玲珍四
      人擔任偉建公司該筆借款之連帶保證人等情。
      (1)八十一年四月初，原告雖曾代表偉建公司欲向被告貸款，但因被告要求偉建
        公司之全數股東須擔任連帶保證人，而在對保時，因偉建公司之股東僅有四
        人即原告與訴外人林櫻柳、孫雪子、孫玲珍同意擔任連帶保證人，另一位股
        東不同意，故並未以偉建公司名義借款，改由原告以個人名義向被告貸款，
        由原告之妻林櫻柳擔任連帶保證人，提供林櫻柳所有坐落台南市○區○○段
        四五一、四五一之一、四五四地號土地，及丙○○所有位於上開土地之同段
        九九一、九九二、九九三、九九四、九九五、九九六、九九七、九九八、九
        九九、一○○○、一○○一、一○○二、一○○三、一○○四、一○○五、
        九九○、九八八、九八九（85.4.11分成九八九及一七九○二建號）及一○
        一一建號等建物為擔保，此由抵押權設定契約書上均載明原告與林櫻柳為『
        義務人兼債務人』，並未記載偉建公司為債務人即明。被告提出之授信約定
        書，僅能證明有對保，不足以證明確實有借款事實。被告主張偉建公司曾向
        其借款，自應提出借據為證，若被告主張已將之返還偉建公司，亦應提出偉
        建公司拿回借據之簽收資料為據，被告既為國內知名銀行，有制度之金融機
        構，自不可能將借據返還客戶時未要求客戶簽收。
      (2)被告所主張偉建公司一億三千一百六十萬元借款，實際上係原告於八十三年
        六月十六日向被告借貸的，此由被告在92.9.4答辯(三)狀提出之轉帳收入傳票
        及原告所簽發發票日為八十三年六月十六日、支票號碼為CA177966、面額一
        億三千一百六十萬元之支票足以證明。該筆貸款係原告為清償對於被告已到
        期之舊有借款而借貸的，故被告於83.6.16撥款入原告之支存帳戶中，當天
        即由原告簽發同額之支票交付被告以為清償。被告主張該筆貸款係偉建公司
        借貸的，因受偉建公司指示將款項撥入原告之帳戶中，自應提出該筆借款之
        借據及偉建公司另外指示撥款入原告帳戶等相關資料為證。
      (3)偉建公司在被告設立之帳戶的帳號為『000- 00-000000-0-00』（如92.8.20
        準備書狀檢附之證物四存摺影本），並非上開放款帳務明細資料所示之『
        000-00-000000-0-00』，且由該放款帳務明細資料顯示最後一筆營業日期
        85.6.29之本金金額為『2,4600,000』即二千四百六十萬元，並非一億二千
        四百六十萬元，被告主張尚有一億二千四百六十萬元本金未受清償，與其提
        出之資料不符；另有關利息及違約金部分，被告係如何計算出，亦未詳細說
        明。
    (七)原告於八十五年間為清償對於被告之借款債務以及押租保證金四千二百萬元，
      乃於同年六月二十九日向被告借一億三千五百萬元、一千萬元及四百六十萬元
      ，並於同日經被告核准撥款入原告活期儲蓄存款帳戶（帳號：
      000-00-000000-0-00）後，當日原告即轉帳給被告用以清償上開債務，此由被
      告之放款收入傳票及轉帳收入傳票上之對方科目均載10-589-8即明，即均從原
      告之活期帳戶轉出清償。原告對於被告之八千三百萬元之借款債務以及四千二
      百萬元之押租保證金返還債務，均係由上開帳戶以上述貸款以資清償。是被告
      主張其將交付給原告之買賣價款用以抵充原告對於被告之八千六百二十八萬二
      千六百五十五元借款債務（應係八千三百六十八萬二千一百九十二元）及押租
      金返還債務四千二百萬元，與其制作之傳票不符。
    (八)被告主張偉建公司八十三年六月十六日之借款，已於八十四年九月三十日以借
      新還舊之方式全數清償被告，被告自無保留借據必要云云，與其在八十七年重
      訴字第三四九號分配表異議之訴案件中提出其制作之「偉建公司與原告丙○○
      之借款明細」亦不符，由該明細表明顯可知，被告主張八十三年六月十六日之
      借款係在八十五年六月二十九日始全數清償完畢。被告主張偉建公司有向其借
      款，然其對於偉建公司之借款債務究竟何時清償完畢，前後所述相互矛盾。況
      果如被告所述，偉建公司八十三年六月十六日之借款，已於八十四年九月三十
      日以借新還舊之方式全數清償被告，被告對於偉建公司在八十四年九月三十日
      之借貸，亦應會要求偉建公司簽立新的借據為憑，並重新約定清償日期，被告
      自應留有該份借據，縱事後因偉建公司清償而返還借據，亦應有偉建公司簽收
      之收據為證。
    (九)被告所述偉建公司81.4.9之一億三千五百萬元、81.5.28之一億三千五百萬元
      以及83.6.16之一億三千一百六十萬元，均是原告向被告借貸的，並非偉建公
      司所借。被告主張之84.9. 30借貸一億二千四百萬元，不論偉建公司或原告均
      非借款人，詳述如下：
      (1)八十一年四月間原告原本欲以偉建公司向被告借款一億三千五百萬元，並代
        表偉建公司簽立借據及本票（金額、日期均空白）交付被告，然當時因偉建
        公司之股東涂福良不願擔任連帶保證人，被告向原告表示若涂福良不願擔任
        連帶保證人，則無法以偉建公司為借款人，須由擔保物之提供人即原告丙○
        ○、原告之妻林櫻柳為借款人，並要求原告與林櫻柳簽立、借據及本票（金
        額、日期均空白），事後因涂福良仍然拒不擔任連帶保證人，故最後係以原
        告、林櫻柳為借款人，此亦即何以擔保物之抵押權設定契約書之債務人均列
        原告及林櫻柳。被告抗辯當時因被告銀行才成立，故而疏將偉建公司列為債
        務人，顯然牽強。至於被告提出之本票僅係當時偉建公司原本要借款所填載
        ，並不足以證明偉建公司借款，否則依被告主張該筆借款已於81.5.28清償
        ，被告自應將借據及本票返還偉建公司，然被告未曾交還借據及本票。
      (2)在抵押權設定尚未完成之前（抵押權登記日期係81.4.11），被告可能因疏
        忽於81.4.9將一億三千五百萬元撥入偉建公司帳戶，事後被告為求沖帳，乃
        於抵押權登記設定後之81.5.28要求原告再簽立借據，借貸一億三千五百萬
        元，由被告將款項撥入偉建公司帳戶以清償81.4.9之借款，此亦即何以二筆
        借款之時間僅差距一個多月之時間，且一億三千五百萬元之借款利息係由原
        告在繳納（參被證三十，該張發票日82.7.5、票面金額一百四十六萬四千五
        百八十三元之支票係原告簽發用以繳納一億三千五百萬元及五千五百萬元之
        貸款利息。倘一億三千五百萬元確實係偉建公司借貸的，理應由偉建公司自
        己繳納，原告不可能將公司之利息債務與個人之利息債務混在一起繳納，如
        此不僅會造成公司之帳目與負責人個人之帳目無法區隔，有違一般公司會計
        作業，且最重要的是會造成公司繳納之利息無法用以抵稅），原告於
        83.6.16清償三百四十萬元，餘款為一億二千八百二十萬元，原告於83.7.28
        由存摺轉帳繳納利息及違約金一百零一萬三千六百五十八元，即足證明。縱
        使認定81.4.9及81.5.28之一億三千五百萬元之借款人是偉建公司，原告是
        連帶保證人，原告既已在83.6.16向被告借貸之一億三千一百六十萬元清償
        偉建公司對於被告81.5.28貸款餘額，此時偉建公司對於被告已無任何借款
        債務存在，原告對於被告亦無保證債務存在，僅存的是原告與被告間之借款
        債務。
      (3)被告雖提出偉建公司於81.5.28簽立之借據為憑，然借據上之日期應係被告
        事後填載上去，該張借據應係原告原欲以偉建公司借貸而代表偉建公司於八
        十一年四月初簽立交付被告。蓋由該張借據之下方核准號碼欄載「81 4/8」
        可知，該張借據係借款人、連帶保證人在核准日期81.4.8之前即已簽立，並
        非在81.5.28才簽立，否則被告如何於81.4.8審查核准？如上所述，原告在
        八十一年四月初原欲以偉建公司向被告借款一億三千五百萬元時，僅曾代表
        偉建公司書立一張借據交被告，則當時不論最後是否有以偉建公司為借款人
        ，偉建公司既然在被告於81.4.9 撥款前已簽立一張借據交被告，自無理由
        亦不可能在81. 4.8之前又簽立另一張借據交被告，是被告提出偉建公司於
        81.5.28簽立之借據，確實係原告在八十一年四月初原欲以偉建公司而代表
        偉建公司簽立交付的，並非偉建公司事後於8.5.28簽立的。故由此亦足以證
        明81.4.9及81.5.28之借款人均非偉建公司，否則何以被告要將原告在
        81.4.8之前代表偉建公司簽立之借據，事後填載為81.5.28，而不要求偉建
        公司事後再簽立借據、本票？何以剛好81.4.9之借款僅有本票為證（漏了借
        據）、81.5.28之借款僅有借據為證（漏了本票）？不無太湊巧。
      (4)關於83.6.16之借款一億三千一百六十萬元：被告前於92.7.9之答辯(二)狀主
        張偉建公司係於八十一年四月初向被告借款一億三千一百六十萬元，今又主
        張係於83.6.16借款的，前後主張相互矛盾。再者，被告迄仍無法提出借據
        、存款憑條以資證明偉建公司確實為借款人，偉建公司有取得該筆借款，而
        被告所提出之授信申請書（被證）、交易查詢報表（被證），均係被告
        單方面制作之文書，難以證明借款人為偉建公司。而由被告提出之轉帳收入
        傳票（被證）下方以電腦列印「00589-7」數字可知，一億三千一百六十
        萬元係撥入原告之支票帳戶中，且當日即83.6.16再由原告簽立支票（被證
        ）交付被告以清償之前81.5.28所借而尚未清償之貸款餘額（即借新還舊
        ），再參以被告提出83.7.28之放款收入傳票（被證）上對方科目「10-
        589-8」（即原告之活期儲蓄帳號）、原告之存摺顯示，該筆一億三千一百
        六十萬元之貸款在83.7.28尚欠本金一億二千八百二十萬元，且當日由原告
        之帳號為10-589-8帳戶中轉帳一百零一萬三千六百五十八元繳納利息及違約
        金，即足以證明原告才是該筆一億三千一百六十萬元以及81.5.28之一億三
        千五百萬元之借款人，否則被告應不可能會將一億三千一百六十萬元之款項
        撥入原告之甲存帳戶中，利息均由原告繳納；且由原告簽立一億三千一百六
        十萬元之支票以清償之前81.5.28借貸未清償之餘款。被告主張係應偉建公
        司之要求撥款入原告之帳戶中，屬變態事實，自應舉證。退步言，縱使
        81.4.9及81.5.28之借款人為偉建公司，然83.6.16原告已向被告借貸一億三
        千一百六十萬元以清償81.5.28之借款，此時偉建公司對於被告已無任何債
        務可言。
      (5)被告雖主張偉建公司於84.9.30又向被告借款一億二千四百萬元，然偉建公
        司帳戶，當日並無一億二千四百萬元借款撥入之紀錄（無論放款帳號為何，
        錢最終還是應入借款戶可取得之帳戶中；錢有交付借貸關係才有成立），而
        被告提出之放款帳務明細資料查詢、轉帳支出傳票、放款收入傳票、放款客
        戶資料查詢單等，均係被告單方面制作之文書，其真實性令人質疑，且與偉
        建公司存摺相互對照，其交易明細均未見有一億二千四百萬元及利息、違約
        金之支出之記錄，則被告單方面制作之上開資料不足證明偉建公司於
        84.9.30有借貸一億二千四百萬元之事實。
      (6)否認被告另主張原告有於84.10.30向被告借款三百萬元之事實，被告嗣後主
        張係借貸一百六十萬元（放款帳戶均相同），其主張前後矛盾，且原告之活
        期儲蓄帳戶或甲存之帳戶均未見有一百六十萬元或三百萬元之撥入，足見被
        告之主張並非事實。
      (7)85.6.29之前兩造會算時，原告尚積欠被告一億四千九百六十萬元（加上應
        返還之押租金），故在85.6.29原告才會再以借新還舊方式向被告借貸一億
        三千五百萬元、一千萬元及四百六十萬元，總計一億四千九百六十萬元。被
        告主張截至85.6.29為止，原告所積欠之借款、押租金返還及保證債務等計
        二億六千五百三十四萬四千四百零一元，倘若屬實，何以被告會同意將擔保
        物之抵押債權變更至總額僅一億九千二百三十萬元，低於實際債務總額？
      (8)被告另提出一紙「洽延申請書」，主張該紙申請書應係原告與連帶保證人林
        櫻柳、林盧春美在八十五年八月以後向被告提出，並非事實。觀該份申請書
        ，其上日期並未填寫，且從內容無法看出何時制作，被告主張係在八十五年
        八月以後制作，不可採。實際上，該份申請書係原告在八十五年初向被告提
        出，事後因原告及妻林櫻柳決定將被告台南行舍所在之房地出賣給被告，故
        該份申請書即作廢不用。
    (十)訴外人偉建公司根本未向被告借貸一億三千二百五十六萬七千三百一十九元；
      縱有，原告亦從未同意將買賣價金尾款一億一千零八百八十萬元用以清償偉建
      公司對於被告之債務，詎被告竟濫用抵充權，將上開價金尾款抵充偉建公司對
      於被告之債務（實際上根本無任何借款債務），平白受有一億一千零八十八萬
      元之不法利益，致使原告因此受有債務未清償之損失。依據民法第一百七十九
      條、一百八十二條之規定，原告自得請求被告負返還不當得利及償還附加利息
      之義務。因囿於裁判費之考量，原告僅先為一部請求，即請求判命被告應先返
      還一百五十萬元之不當得利，及自受領時即八十五年六月二十九日起至清償日
      止，按年利率百分之五計算之利息。
    (十一)本件最重要之爭點係在原告將買賣尾款一億一千零八十萬元交付被告時，偉建
      公司對於被告有無借款債務？原告將買賣尾款一億一千零八十萬元交付被告，
      被告究竟用以抵充哪些債務？若偉建公司對於被告存有借款債務，被告是否可
      未經原告同意，將原告交付之款項用以抵充偉建公司之債務？由兩造所提出之
      資料可知，被告仍無法證明原告在交付一億一千零八十萬元時，偉建公司對於
      被告存有債務，且被告對於其將一億一千零八十萬元用以清償哪些債務，在本
      件中與另案兩造分配表異議之訴之陳述、主張，並不一致，且就此被告亦尚未
      能提出任何證據為憑。被告既然主張偉建公司對之負有借款債務，其將一億一
      千零八十萬元用以清償偉建公司之債款債務，屬有法律上理由，自屬對被告有
      利之事實，依舉證責任分配原則，被告自負有舉證之責任。而被告提出之資料
      並不足以證明在原告交付一億一千零八十萬元時，偉建公司對於被告存有債務
      ，且依據兩造之約定，僅有在原告對被告負有數宗債務，原告交付之款項不足
      清償全部債務時，被告才有抵充權，有權決定抵充何筆債務，且經被告抵充後
      ，債務才消滅，該約定亦僅及於兩造，不及於他人，乃被告未將原告交付之一
      億一千零八十萬元用以抵充原告對被告之任一筆債務，卻將之抵充偉建公司對
      被告不存在之債務，且未經原告同意，致使原告受有債務未受清償之損害，被
      告平受有一億一千零八十萬元之不當得利，依據民法一七九條之規定，原告當
      然得請求被告返還。
三、證據：提出不動產買賣合約書一份、存摺封面暨交易明細表二份、偉建公司存摺
    一份、被告制作之偉建公司與原告之借款明細一份、抵押權設定資料明細表一份
    、偉建公司變更登記事項及股東名單各一份、轉帳支出傳票一份、放款收入傳票
    及轉帳收入傳票各一份、清償證明書四紙、分配表一份。並聲請調閱本院八十七
    年度重訴字第三四九號、台灣高等法院台南分院八十八年度重上字第五十號案卷
    。
乙、被告方面：
一、聲明：原告之訴駁回
二、陳述：
    (一)原告八十五年六月二十九日以前共積欠被告二億六千零八十四萬九千九百七十
      四元債務。
      (1)原告分別於八十四年九月三十日及同年十月三十日，以自己名義向被告借貸
        八千三百萬元及一百六十萬元，該二筆借款分別積欠利息及違約金六百零七
        萬六千零五十八元及一十萬零九百一十二元，原告當時於被告尚存有四百四
        十九萬四千三百一十五元預收款，故原告此兩筆借款欠款餘額為八千六百二
        十八萬二千六百五十五元（計算式如下：83,000, 000＋1,600,000＋
        6,076,058＋100,912－4,494,315＝86,282,655）。
      (2)被告於八十年九月十四日向原告承租門牌台南市○○路○段三五八號一、二
        樓之房屋，並繳交四千二百萬元之押租金，兩造嗣於八十五年四月二十九日
        約定，由被告向原告承購租賃房地，合意終止租約，因此原告對被告負有返
        還押租金四千二百萬元之債務，故對被告而言，八十五年六月二十九日以前
        ，以原告為主債務人之債務（包括借款債務及押租金債務），總計達一億二
        千八百二十八萬二千六百五十五元（計算式如下：42,000,000＋86,282,655
        ＝128,282,655）。
      (3)又原告係偉建公司負責人，八十一年四月初原告代表偉建公司，向被告借款
        一億三千一百六十萬元，並提供原告及訴外人林櫻柳名下坐落台南市○○段
        四五一、四五一之一及四五四地號土地，及其上建號九九一至九九七、九九
        九至一○○五、一○一一及一○二五建號之建物，設定最高限額抵押權予被
        告，擔保原告對於被告現在及將來所負一切債務之清償，另外由原告與林櫻
        柳、孫雪子、孫玲珍四人擔任該筆借款之連帶保證人，此有抵押權設定契約
        書、授信約定書及連帶保證書可稽。原告雖否認偉建公司對被告負有借款債
        務，惟查：
        1.原告起訴時主張偉建公司根本未向被告借款，縱有，原告亦未同意以買賣
          價金尾款清償該筆借款。嗣於訴訟中改口主張原本欲以偉建公司名義借款
          ，但因股東涂福良不願擔任連帶保證人，無法以偉建公司名義借款，改以
          原告及林櫻柳為借款人云云，前後主張已有矛盾。
        2.原告於八十七年度重訴字第三四九分配表異議之訴曾陳述：「．．．當時
          135,000,000元也不是我來借的，借款人是偉建開發建設公司．．．」，
          顯見本件原告主張135,000,000之借款人為原告及林櫻柳二人，係臨訟杜
          撰。
        3.偉建公司提供予被告之偉建公司八十一年度會計師查帳報告書中，經原告
          用印之資產負債表流動負債項下「短期借款」金額「370,680,000」，財
          務報表附註七短期借款明細記載寶島商銀台南分行、抵押借款、利率
          9.25%、135,000,000元，顯見借款人為偉建公司非原告及林櫻柳。
      (4)偉建公司截至八十四年為止每年借款屆期均與被告辦理換單（即借新還舊）
        手續，原告在八十五年六月二十九日以前所連帶保證之該筆偉建公司債務，
        尚有一億二千四百六十萬元之本金及七百九十六萬七千三百一十九元之利息
        、違約金仍未清償，總計積欠一億三千二百五十六萬七千三百一十九元（計
        算式如下：124,600,000＋7,967,319＝132,567,319）。茲就偉建公司借款
        之始末說明如下：
        1.八十一年四月九日之借款偉建公司向被告借款135,000,000元，由孫雪子
          、孫玲珍、林櫻柳及丙○○為連帶保證人，並由原告與林櫻柳提供門牌：
          台南市○○路○段三五八號三樓房地設定首順位最高限額抵押權
          42,600,000元、同號四樓房地設定首順位最高限額抵押權42,800,000元、
          同號五樓房地設定首順位最高限額抵押權41,800,000元及同號六樓房地設
          定首順位最高限額抵押權35,400,000元，有偉建公司授信申請書暨寶島商
          業銀行授信申請暨批覆書、偉建公司股東會會議記錄、授信約定書、連帶
          保證書、偉建公司暨全體連帶保證人為發票人所簽發之本票、放款支出傳
          票、被告撥款存入偉建公司第000-00-00000-0-00帳號之存款憑條可稽。
        2.由於偉建公司借款金額數額龐大，被告為確保權利，總行於授信申請暨批
          覆書准貸條件第三點記載「先以短放撥貸，俟辦妥設定手續後改貸中擔」
          ，被告乃先於八十一年四月九日撥貸短期借款期間一個月，嗣抵押權設定
          手續於八十一年四月十三日辦妥後，於八十一年五月二十八日換單（即借
          新還舊），改以中期擔保放款科目撥貸，此有授信申請暨批覆書、放款支
          出傳票、被告撥款存入偉建公司第000-00-00000-0-00帳號之存款憑條可
          稽。又原告曾分別於八十二年七月五日及八十三年六月十六日，簽發
          1,464,583元及131,600,000元之支票，償還偉建公司之借款利息及本金；
          此外，原告對於被告曾於八十一年五月二十八日，撥貸135,000,000元入
          偉建公司前開活期存款帳戶乙事，亦不否認，足見原告曾代表偉建公司於
          八十一年五月二十八日，向被告借貸135,000,000元，以供清償偉建公司
          八十一年四月九日貸款債務。
        3.偉建公司於八十一年五月二十八日向被告所借款項，截至八十三年六月十
          六日為止，尚有本金餘額131,600,000元尚未清償，偉建公司乃於八十三
          年六月間向被告辦理換單（即借新還舊）手續，借款期限一年，被告於八
          十三年六月十六日將款項撥入偉建公司代表人即原告之甲存第
          000-00-000000-0-00帳戶，有授信批覆書、放款支出傳票及轉帳收入傳票
          可稽。偉建公司代表人即原告於收受上開撥款後，隨即簽發支票號碼
          CA0000000、發票日八十三年六月十六日、帳號NO589.7、票面金額
          131,600,000元之支票，清償偉建公司八十一年五月二十八日向被告所借
          款項即八十三年六月十六日到期之未償債務。此外，原告對於被告曾於八
          十三年六月十六日，撥款131,600, 000元入原告甲存帳戶乙事，亦不否認
          。顯見原告曾代表偉建公司於八十三年六月十六日，向被告借貸
          131,600,000元，並代偉建公司受領後，用以清償偉建公司對被告之貸款
          債務。
        4.偉建公司八十三年六月十六日向被告所借款項，除於借款當日清償本金
          3,400,000元外，原告曾於八十三年九月二十三日提款3,000,000元，當日
          清償偉建公司本金1,990,556元及利息1,009,444元，八十四年三月三十提
          款1,500,000元、5, 444元，當日清償偉建公司本金1,500,000元及5,444
          元，同日並自其他預收款科目，撥充提前還本104,000元，同日原告除代
          偉建公司償還前揭本金外，並提領8,748,564元，清償偉建公司利息及違
          約金共計6,354,653元及原告個人貸款利息及違約金共計2,393,911元，故
          偉建公司八十三年六月十三日所借131,600,000 元扣除上開償還本金
          3,400,000元、1,990,556元、1,500,000元、104, 000元、5,444 元後，
          截至八十四年九月三十日為止，尚有124,600,000元尚未清償，偉建公司
          乃於八十四年九月二十一日向被告辦理換單（即借新還舊）手續，借款期
          限二年，被告於八十四年九月三十日，直接將放款金額撥款沖銷偉建公司
          前於八十三年六月十六日借款尚欠餘額，有授信申請書、放款支出傳票及
          收入傳票可稽。至於原告以被告未撥入偉建公司之活期存款帳戶，直接沖
          抵欠款餘額，不具要物性，否認被告與偉建公司間成立消費借貸契約，亦
          無理由，蓋讓與動產物權，而讓與人仍繼續占有動產者，讓與人與受讓人
          間，得訂立契約，使受讓人因此取得間接占有，以代交付，又受讓人已占
          有動產者，於讓與合意時，即生效力，易言之，被告依民法第七百六十一
          條第二項方式撥款，偉建公司則依同條第一項但書規定還款，由於被告已
          占有該清償款項，因此於被告與偉建公司讓與合意時，已生交付款項清償
          欠款之效力，故原告以不具要物性抗辯，顯非的論。又偉建公司八十四年
          九月三十日之借款迄至八十五年六月二十八日為止，本金部分分文未償，
          本金餘額應為一億二千四百六十萬元，惟被告「本金」欄位僅至「千萬」
          並無「億」元以上位數，該欄記載為「$24 600,000」實為「
          $124,600,000」之誤，對照「計息本金」乙欄即可佐知，故原告以該項電
          腦程式設計缺漏謂該筆借款，主張已可證明其於八十五年六月二十九日前
          ，已清償到剩「$24,600,000」元，即有錯誤。此外，原告以被告塗銷部
          分抵押權設定金額，主張已可證明清償到剩下「$24,600,000」元之事實
          存在，亦不可採。蓋誠如前述，本件偉建公司借款之擔保品分四筆辦理登
          記，擔保債權總額合計162,600,000元，原告以其中一筆擔保品塗銷後金
          額主張已清償到剩下「$24,600,000 」元，顯然有誤，不可採信。原告至
          今並未舉證證明其自八十三年六月十六日至八十五年六月二十八日為止，
          已有清償107,000,000（即131,600, 000－24,600,000）之事實，顯見所
          言不實。
      (5)綜上，八十五年六月二十九日以前，原告積欠被告之債務，包括原告為主債
        務人及連帶保證人之債務，共計二億六千零八十四萬九千九百七十四元（計
        算式如下：128,282,655＋132,611,678＝260,849,974）。故原告謂八十五
        年六月兩造會算前積欠被告之貸款債務一億四千九百六十萬元，顯非事實。
    (二)原告八十五年四月間出售房地價金第二、三、四期款一億一千零八十八萬元，
      已用於清償原告對被告之債務。
      (1)依兩造所簽訂之授信約定書第一條約定：「本約定書所稱之一切債務，係指
        立約人對貴行所負之票據、借款、墊款、保證等債務及其他債務，並包括利
        息、遲延利息、違約金、損害賠償及其他有關費用。」、第七條約定「立約
        人對貴行負擔數宗債務時，如清償人所提出之給付不足清償全部債務者，由
        貴行指定應抵充之債務。前項債務性質相異者，清償人所提出之給付，得由
        貴行決定其抵充之方法及順序。」、第十一條「立約人所保證之債務，如主
        債務人未依約履行，立約人當即負責，立即如數付清」，則原告之對被告之
        借款債務、押租金債務及保證債務，依前揭約定，被告有權指定抵充方法及
        順序，故無論被告八十五年六月二十九日，將原告所有之一億一千零八十八
        萬元買賣價款及其向被告貸款取得之一億四千九百六十萬元，抵充原告之借
        款債務、押租金債務抑或原告之連帶保證債務，均屬合法。原告指稱被告未
        將買賣價金用以抵充其個人債務，卻將之抵充訴外人偉建公司債務，顯然昧
        於兩造前揭約定。
      (2)況兩造於八十五年六月間會算，除確認前(一)所示原告對被告全部欠款金額外
        ，尚約定以房地買賣價金第二、三、四期款一億一千零八十八萬元，逕行抵
        充原告對被告之全數債務後，不足壹億四千九百九十六萬九千九百七十四元
        ，由原告以自己名義向被告借款償還，因當時偉建公司已無法正常營運，被
        告無法再對偉建公司授信，僅得以原告個人名義擔任借款人，此有被告銀行
        授信申請書、授信案檢討要項及意見書可稽。故原告於八十五年六月間，對
        於自己將以其所有之一億一千零八十八萬元買賣價金，及其向被告貸款取得
        之一億四千九百六十萬元，清償其對被告之全數債務，應知之甚詳，且未為
        反對之表示，否則原告豈會以其名義向被告申貸鉅額款項？又豈會於貸得鉅
        款後即將該筆款項原封不動轉帳予被告？又上開原告用以清償被告之款項，
        原先均存在原告帳戶內，必須由原告填具取款憑條蓋用原留印鑑提領，再以
        現金或轉帳方式交付被告，被告始能取得款項，絕非如原告所言從未同意將
        款項用以清償偉建公司債務。
      (3)此外，被告確實已於八十五年六月二十九日，將該筆買賣價金用以抵充原告
        個人借款債務八千六百二十八萬二千六百五十五元及押租金返還債務四千二
        百萬元，尚有不足，殊不知何來原告所稱被告未用以抵充其個人任一筆借款
        債務之有？果真如此，原告各該帳戶即八千三百萬元及一百六十萬元之借款
        以及押租金債務，何以得獲清償？原告又何以自八十五年六月迄今均無庸對
        各該筆借款不負繳納本息之義務？原告既於八十五年六月二十九日向被告借
        貸鉅額款項其財務狀況不佳，若被告真有獲取不當得利，又寧有財務狀況困
        難之債務人，會任由銀行不當得利一億多元，卻遲至事實發生七年後，才出
        面主張之理？至原告所言，偉建公司未向被告借貸一億三千二百五十六萬七
        千三百一十九元，縱有，亦從未同意將一億一千零八十八萬元之價金用以清
        償偉建公司債務云云，均非事實。
      (4)被告八十五年六月二十九日，受領原告所交付之二億六千零四十八萬元，係
        用於抵充原告當時對被告之一切債務，有法律上之原因，經被告抵充後尚餘
        有一百三十萬六千九百二十八元，其中一百一十萬九千五百八十九元被告已
        於八十五年七月三十一日代原告繳交利息，其餘一十九萬七千三百三十九元
        則於八十五年八月二日存入原告之存款帳戶中。原告執被告於他訴片斷文義
        ，主張被告濫行行使抵充權獲不當利益，不足採信。
    (三)原告與林柳櫻於八十一年四月間，並未以其等個人名義向被告銀行借貸任何款
      項，何來原告所言因個人向被告借款所設定抵押之可能？原告與林柳櫻曾於八
      十一年四月八日與被告簽訂契約，承諾願於一億三千百五萬元限額內，與債務
      人偉建公司負連帶償還責任，可見原告與林櫻柳就偉建公司之借款，除擔任連
      帶保證人外，亦同時提供其所有不動產作為擔保。從被告於八十四年三月二十
      七日，為重估偉建公司擔保品價值所作之不動產調查表記載「借戶偉建開發建
      設」、「所有權人林柳櫻、丙○○」、「他項權利順位登記情形本行設定4280
      萬元81.4.7~111.4.7」、「他項權利順位登記情形本行設定4180萬元
      81.4.7~111.4.7」、「他項權利順位登記情形本行設定3540萬元81.4.
      7~111.4.7」，足證原告確係提供上開房地作為偉建公司借款之擔保。又抵押
      權設定登記須所有權人蓋用印鑑章始得完成，若原告與林柳櫻並未於八十一年
      四月間向被告借款，又未同意提供上開房地作為偉建公司借款之擔保，其怎麼
      可能無端將價值數億元之房地，在無任何借款之情況下，任意提供予被告設定
      債權高達一億三千一百六十萬元之抵押權？
    (四)關於抵押物部分說明如下：
      (1)訴外人偉建公司於八十一年四月九日向被告借款一億三千五百萬元，係以門
        牌：台南市○○路○段三五八號三樓、四樓、五樓及六樓暨該建物所坐落之
        台南市○○段四五一、四五一之一及四五四號土地應有部分作為擔保。
      (2)原告於八十一年四月九日向被告借款五千五百萬元，係以門牌：台南市○○
        路○段三五八號地下層、一樓及二樓暨該建物所坐落之台南市○○段四五一
        、四五一之一及四五四號土地應有部分作為擔保，其中一、二樓當時為被告
        台南分行之行舍，嗣後原告於八十五年四月間出售予被告。又兩造於八十五
        年六月間會算，除確認原告當時全部積欠債務金額外，並約定以行舍買賣價
        金第二三四期款抵充債務，不足一億四千九百餘萬元部分，由原告以自己名
        義為借款人，林櫻柳及林盧春美擔任連帶保證人，向被告借款償還，因當時
        偉建公司已無法正常營運，被告無法再對偉建公司授信，故原告與其妻林櫻
        柳原提供作為偉建公司借款擔保品，其中未出售予他人部分全部轉作原告該
        次借款之擔保品，即門牌：台南市○○路○段三五八號地下層、二樓之一、
        三樓、四樓、四樓之三、四樓之四、五樓、五樓之四、六樓之一及六樓之三
        ，暨該建物所座落之台南市○○段四五一、四五一之一及四五四號土地應有
        部分。從抵押權設定資料顯示，原告主張門牌：台南市○○路○段三五八號
        地下層及一至六樓暨其土地持分，全部均係提供作為原告本身之借款，偉建
        公司並未向被告借款云云，絕非事實。蓋八十一年四月九日原告本身對被告
        之借款金額僅五千五百萬元，但從抵押權設定資料顯示擔保權利總價值卻高
        達二億餘元，顯見上開不動產絕非僅作為原告五千五百萬元借款之擔保。原
        告自八十五年下半年間開始，未依約清償被告借款本息後，原告及其連帶保
        證人林櫻柳、林盧春美曾聯名，向被告申請洽延分期償還借款，從該「洽延
        申請書」內容觀之，應係八十五年八月以後所制作，若原告所言偉建公司自
        始至終未曾向被告借款，被告獲有不當得利一億餘元為真正，則原告豈會提
        出該份洽延申請書？又怎麼可能於該份申請書中對被告溢數款項隻字未提？
        可見原告所言均非事實。
      (3)原告最後一次於八十五年六月二十九日，向被告借貸一億四千九百六十萬元
        後，自八十五年下半年起即未依約清償借款本息，被告於聲請法院拍賣抵押
        物受償後，迄今尚有四千萬元以上之借款本息未受清償，遠超過原告起訴請
        求返還不當得利之一百五十萬元，被告於此種情形下怎麼可能獲有不當得利
        ？
    (五)原告就訴外人偉建公司對被告之欠款應負連帶清償責任。八十一年四月七、八
      日間，原告與訴外人林櫻柳、孫雪子、孫玲珍與被告立有連帶保證書，約定「
      立連帶保證書人今向貴行連帶保證凡貴行持有偉建開發建設有限公司於現在及
      將來之付款、承兌、背書或保證之票據、借據、契約及其他一切債務憑證以一
      億三千五百萬元為限額，保證人願與債務人負連帶償還責任。如債務人．．．
      不履行其責任．．．均由全體保證人連帶負責償還」等語，故原告自應就偉建
      公司對被告之欠款，負連帶清償責任。原告以偉建公司每次換單時，被告並未
      辦理對保，主張對偉建公司八十三、四年間所欠債務，不負保證責任云云，顯
      與銀行實務作法有違，且與連帶保證書文義不符。
    (六)原告於八十四年九月間，向被告申請貸款86,000,000元，其中83,000,000
      元被告於八十四年九月三十日撥貸，為原告所不否認，其餘三百萬元額度，原
      告只動用了1,600,000元，該1,600,000元被告於八十四年十月三十日撥貸予原
      告，存入原告第000-00-000000-0-00甲存帳號，當日原告隨即簽發同額支票，
      繳交原告及偉建公司積欠被告之利息，有授信申請書、放款支出傳票、轉帳收
      入傳票、支票、轉帳收入傳票、放款收入傳票可稽。原告否認此筆放款，顯不
      可採。
    (七)被告並無受有110,880,000元之不當得利。
      (1)原告於八十五年六月二十九日對被告之債務為265,344,401元。
        1.原告對被告之押租金返還債務42,000,000元（原告不爭執）。
        2.原告對被告之消費借貸債務本金83,000,000元（原告不爭執），利息及違
          約金6,076, 058元。
        3.原告對被告之消費借貸債務本金1,600,000元，利息及違約金100,912元。
        4.原告對被告之保證債務124,600,000元，利息及違約金7,967,319元。
        5.訴訟費用112元。
        6.前述總計（42,000,000）＋（83,000,000＋6,076,058）＋（
          1,600,000＋100,912）＋（124,600,000＋7,967,319）＋112＝
          265,344,401 元。
        7.原告僅承認八十五年六月二十九日以前欠被告（42,000,000）＋（
          83,000,000）＋（24,600,000）＝149,600,000元。兩相對照比較，首先
          ，依原告主張之邏輯，偉建公司與原告向被告所借款項，不但可以不用按
          期攤還本金，而且借款利息及違約金均全免，違反常理，顯非事實。再者
          ，誠如前述，被告確實於八十四年十月三十日，撥貸1, 600,000元予原告
          ，原告收受後並簽發支票交予被告，以供清償偉建公司及原告之利息及違
          約金，原告前揭計算式漏列原告此筆債務。另，原告主張131,600,000之
          債務，於八十五年六月二十九日前，已清償剩24,600,000元，迄未舉證。
      (2)原告於八十五年六月二十九日對被告之債權為266,651,329元。
        1.原告於八十五年六月二十九日向被告借貸149,600,000元（原告不爭執）
          。
        2.第二三四期買賣價金110,880,000元（原告不爭執）。
        3.其他預收款補貼利息，包括華航購屋款補貼利息310,000元及第二三四期
          買賣價金補貼利息1,367,014元。
        4.其他預收款4,494,315元。從被告八十四年十月至八十五年八月之「其他
          預收款明細分類帳」歸納結果，原告截至八十五年六月二十九日其他預收
          款科目餘額為4,494,315元，但傳票及明細分類帳上卻誤載為4,994,315元
          ，兩者相差500,000元，被告嗣後查知誤帳，即予更正。
        5.前述總計（149,600,000）＋（110,880,000）＋（310,000＋1,367,014）
          ＋（4, 494,315）＝266,651,329元。
      (3)原告對被告之債權266,651,329元扣除債務265,344,401元後，餘款
        1,306,928元，其中1,109,589元，被告已於八十五年七月三十一日代原告繳
        交利息，其餘197,339元，被告於八十五年八月二日存入原告之存款帳戶中
        ，故被告並無任何不當得利。退步言之，縱認被告於傳票及分類帳上記載
        4,994,315 元並非誤載（被告否認，非自認），則被告該500,000元款項抵
        銷原告迄今仍積欠被告之43,420,875元，尚有不足，被告亦無任何不當得利
        。
三、證據：提出財政部九十年八月十四日函乙紙。原告帳號：000-00-000000-0-
    00放款帳務明細資料查詢單一紙。原告帳號：000 00-000000-0-00放款帳務明
    細資料查詢單一紙。租賃契約書一份。抵押權設定契約書一份。授信約定
    書二份。連帶保證書一份。偉建公司帳號：000-00- 000000-0-00日放款帳
    務明細資料查詢單一紙。原告帳號：000-00-000000-0-00交易查詢報表一份。
    原告帳號：000-00-000000-0-00交易查詢報表一份。寶島銀行台南分行授信
    申請書一紙。原告授信案檢討要項及意見一紙。原告存摺節本二紙。取款
    憑條二紙。被告台南分行八十五年五月至八月「其他預收款」科目明細分類帳
    一份。不動產調查表一份。放款支出傳票一紙。轉帳收入傳票一紙。支
    票影本一紙。交易查詢報表四張。83.06.16授信申請書一份。偉建公司存
    款帳號明細表。原告支票存款、活期存款及貸款帳戶明細表。偉建公司本票
    一紙。放款支出傳票、存款憑條及交易查詢報表共三紙。取款憑條、放款收
    入傳票共二紙。偉建公司八十一年四月九日借款之放款客戶資料查詢單及放款
    帳務明細資料查詢各一份。偉建公司借據一紙。偉建公司放款支出傳票、存
    款憑條及交易查詢報表影本共三紙。支票及放款收入傳票共四紙。偉建公司
    八十一年五月二十八日借款之放款客戶資料查詢單及放款帳務明細資料查詢各一
    份。偉建公司放款收入傳票及交易查詢報表共二紙。轉帳收入傳票一紙。
    偉建公司八十三年六月十六日借款之放款客戶資料查詢單及放款帳務明細資料查
    詢單各一份。轉帳支出傳票一紙。放款收入傳票八紙。偉建公司八十四年
    九月三十日借款之放款客戶資料查詢單及放款帳務明細資料查詢各一份。授信
    申請書、不動產調查表及授信申請書附箋影本共八紙。丙○○八十一年四月九
    日借款之放款客戶資料查詢單及放款帳務明細資料查詢各一份。授信申請批覆
    書乙紙。丙○○八十一年四月三十日借款之放款客戶資料查詢單及放款帳務明
    細資料查詢各一份。授信批覆書一紙。丙○○八十二年七月二十九日借款之
    放款客戶資料查詢單及放款帳務明細資料查詢各一份。授信批覆書、不動產調
    查表及授信案檢討要項及意見共四紙。丙○○八十三年七月二十八日借款之放
    款客戶資料查詢單及放款帳務明細資料查詢各一份。授信批覆書及不動產調查
    表共三紙。丙○○八十四年三月三十日借款之放款客戶資料查詢單及放款帳務
    明細資料查詢各乙份。授信申請書及授信案檢附要項及意見及信用調查表附表
    共四紙。丙○○八十四年九月三十日借款之放款客戶資料查詢單及放款帳務明
    細資料查詢各一份。丙○○八十四年十月三十日借款之放款客戶資料查詢單及
    放款帳務明細資料查詢各一份。授信申請書、授信案檢討要項及意見及不動產
    調查表共十四紙。丙○○八十五年六月二十九日借款135,000,000元之放款客
    戶資料查詢單及放款帳務明細資料查詢各乙份。丙○○八十五年六月二十九日
    借款10,000,000元之放款客戶資料查詢單及放款帳務明細資料查詢各乙份。丙
    ○○八十五年六月二十九日借款4,600,000元之放款客戶資料查詢單及放款帳務
    明細資料查詢各乙份。偉建公司借款抵押權設定資料。原告借款抵押權設定
    資料。洽延申請書一份。債權憑證乙份。八十七年度重訴字第三四九號分
    配表異議之訴八十七年十一月二十五日言詞辯論筆錄節本一份。偉建公司八十
    一年三月五日股東會會議記錄影本一份。授信申請書暨批覆書各一份。偉建
    公司八十一年度會計師查帳報告書一份。轉帳支出傳票及放款收入傳票各一紙
    。八十三年九月二十三日活期存款取款憑條及放款收入傳票共三紙。八十四
    年三月三十日活期存款取款憑條及放款收入傳票共二紙。八十四年三月三十日
    活期存款取款憑條及放款收入傳票共二紙。八十四年三月三十日轉帳支出傳票
    及放款收入傳票共二紙。八十四年三月三十日活期存款取款憑條及放款收入傳
    票共十一紙。授信申請書一紙。八十四年十月三十日放款支出傳票乙紙。
    八十四年十月三十日轉帳收入傳票一紙。丙○○簽發支票、八十四年十月三十
    日轉帳收入傳票、放款收入傳票共四紙等為證。
丙、本院依職權調閱本院八十六年度執字第九六四三號強制執行案卷，並聲請調閱本
    院八十七年度重訴字第三四九號分配表異議之訴歷審案卷。
    理　　由
一、被告原名「寶島商業銀行」，嗣經財政部九十年八月十四日台財融（二）字第○
    ○九○二八八二三三號函核准變更名稱為「日盛國際商業銀行」，業據被告提出
    上函附卷可稽，合先說明。
二、原告起訴主張：八十一年間原告提供自己及妻即訴外人林櫻柳名下坐落台南市○
    區○○段四五四、四五一、四五一之一地號土地及同段一○一一、九九六、一○
    ○○、九九一、九九四、九九五、一○○四、九九○及一七九○建號等建物向被
    告借款多筆，幾經償還，於八十五年間總計尚欠一億多元，原告乃經林櫻柳同意
    ，於八十五年四月二十九日，將原本出租被告作為台南分行營業處之坐落台南市
    ○區○○段四五四、四五一、四五一之一地號土地及其上門牌台南市○○路○段
    三五八號房屋（含一、二樓及地下室停車位）一棟，以一億二千三百二十萬元出
    賣被告。八十五年六月間經會算，原告尚積欠被告一億四千九百六十萬元，原告
    乃於同年六月二十九日向被告借款分別為一億三千五百萬元、一千萬元及四百六
    十萬元，由被告放款入原告000-00-00000-0-00帳戶，同日即轉出清償原告積欠
    被告之借款債務。八十五年六月二十九日，被告將前揭房地買賣價金尾款一億零
    八十八萬元，分成二筆即八千六百二十四萬元及二千四百六十四萬元，存入原告
    00-00-000000-0-000帳戶，同日原告即轉出以清償對被告之借款債務，孰料被告
    並未將該筆一億一千零八十八萬元抵充原告對被告之任一筆借款債務，卻將之抵
    充訴外人偉建公司對被告之借款債務一億三千二百五十六萬七千三百一十九元。
    查偉建公司對被告並無借款債務，縱有，原告亦從未同意將一億一千零八十八萬
    元價金尾款抵充偉建公司之債務，被告因而受有一億一千零八十八萬元之不當利
    益，致使原告受有債務未清償之損害，爰依不當得利之法律關係先為一部請求，
    判命被告應返還一百五十萬元及自受領時起即八十五年六月二十九日起至清償日
    止，按年利率百分之五計算之利息。
三、被告則以：原告於八十四年九月三十日及同年十月三十日向被告借款八千三百萬
    元及一百六十萬元，並分別積欠利息及違約金六百零七萬六千零五十八元及一十
    萬零九百一十二元，扣除原告存於被告之預收款四百四十九萬四千三百一十五元
    後，原告欠款餘額尚有八千六百二十八萬二千六百五十五元，被告嗣與原告終止
    房地租約，原告對被告即負有返還押租金四千二百萬元之義務，故八十五年六月
    二十九日以前，以原告為主債務人之債務即達一億二千八百二十八萬二千六百五
    十五元。又原告係訴外人偉建公司之負責人，八十一年四月原告代表偉建公司向
    被告借款一億三千一百六十萬元，並提供原告及訴外人林櫻柳所有之不動產設定
    最高限額抵押權以為擔保，另由原告與訴外人林櫻柳、孫雪子、孫玲珍四人擔保
    該借款之連帶保證人，八十五年六月二十九日原告連帶保證偉建公司之借款債務
    尚有本金一億二千四百六十萬元及利息違約金七百九十六萬七千三百一十九元。
    依兩造授信約定書第一條原告對被告所負之債務包括借款、保證等債務，且被告
    有權指定抵充方法及順序，故被告以價金尾款一億一千零八十八萬元抵充原告積
    欠被告之借款債務、押租金返還債務及保證債務，自非無法律上原因而受利益等
    語置辯。
四、兩造不爭執之事實
    (一)原告曾於八十一年四月九日、八十一年四月三十日、八十二年七月二十九日分
      別向被告借款各五千五百萬元，八十三年七月二十八日借款七千三百萬元，八
      十四年三月三十日借款一千萬元、八十四年九月三十日借款八千三百萬元。兩
      造於八十五年六月二十九日經會算，原告尚積欠被告一億四千九百六十萬元，
      原告於同日再向被告借款三筆，分別為一億三千五百萬元、一千萬元及四百六
      十萬元，由被告於同日存入原告000-00-000000-0-00活期儲蓄存款帳戶，同日
      亦由原告書立取款憑條領出轉帳予被告以供清償。
    (二)原告於八十年九月十四日將原告與其妻林櫻柳所有坐落台南市○○段四五一、
      四五一之一、四五四地號土地上之建物即門牌台南市○○路○段三五八號一、
      二樓、地下停車位等出租被告作為被告之營業所，迄至八十五年六月二十九日
      ，原告應返還被告押租金四千二百萬元。
    (三)原告於八十五年四月間將原告與其妻即訴外人林櫻柳所有坐落台南市○區○○
      段四五四、四五一、四五一之一地號及其上建物台南市○區○○路一段三五八
      號面積四○五．五六平方公尺、同路段三五八號二樓面積六○四．三五平方公
      尺、地下層停車位面積一○三．一七平方公尺，以一億二千三百二十萬元出賣
      被告，迄至八十五年六月二十九日，被告尚有價金尾款一億一千零八十八萬元
      應給付原告，被告於同日將該價金尾款分成二筆即八千六百二十四萬元與二千
      四百六十四萬元存入原告000-00-000000-0-00活期儲蓄存款帳戶，同日即由原
      告書立取款憑條領出轉帳以清償原告積欠被告之債務。
    (四)原告曾於八十一年四月八日分別代表偉建公司及原告個人，與被告簽立內容條
      款均相同之授信約定書二份，約定立約人對被告負擔數宗債務時，如清償人所
      提出之給付不足清償全部債務時，由被告指定應抵充之債務，其債務性質相異
      者，清償人所提出之給付，得由被告決定其抵充之方法及順序。
    (五)被告曾聲請本院對原告及訴外人林櫻柳、林盧春美核發八十五年度促字第二二
      五五九號支付命令，請求原告給付借款本金一億三千五百萬元、六百一十萬元
      及各該利息違約金，該支付命令未據原告及林櫻柳、林盧春美異議而確定。被
      告復於八十六年七月二十二日以該確定支付命令為執行名義，聲請本院於本金
      一億三千五百萬元、二百八十萬元及各該利息、違約金等債權範圍內對原告及
      林櫻柳所有之抵押物實施強制執行，經拍賣後就不足受償部分，由本院核發八
      十九年九月一日八十六南院鵬執良字第九六四三號債權憑證予被告。
五、至原告主張偉建公司對被告並無借款債務，被告將其應給付原告之買賣價金尾款
    一億一千零八十八萬元抵充偉建公司本金一億二千四百六十萬元之借款債務，係
    濫行行使抵充權，被告受有一億一千零八十八萬元之不當利益，致原告受有債務
    未清償之損害等情，則為被告否認，並以前揭情詞置辯。則本院應審究者為偉建
    公司或原告對於被告有無債務？其債務數額為何？被告受領一億一千零八十八萬
    元價金尾款是否為無法律上原因，致原告受有損害？
六、原告主張八十四年九月三十日向被告借款八千三百萬元，迄至八十五年六月二十
    九日尚欠本金八千三百萬元，為兩造所是認，又八十五年六月二十九日該借款累
    積之利息違約金共計六百零七萬六千零五十八元未據原告給付，有被告提出授信
    帳號000-00-00000-0-00放款帳務明細查詢單在卷可稽（被證）；被告另抗辯
    原告於八十四年十月三十日向被告借款一百六十萬元，迄至八十五年六月二十九
    日尚積欠本金一百六十萬元及利息違約金合計十萬零九百十二元，雖為原告否認
    ，並以原告活期儲蓄存款帳戶並無該一百六十萬入帳為據，惟查，被告陳述被告
    於八十四年九月三十日核准原告授信申請金額為八千六百萬元，其中八千三百萬
    元已於八十四年九月三十日撥入原告帳戶，為兩造所不爭，已見前述，被告復於
    八十四年十月三十日再撥款一百六十萬元入原告所設589-407支票存款帳戶，原
    告於同日即簽發票號CA0000000號面額一百六十萬元之支票一紙，以之支付原告
    積欠之利息，其中六十八萬二千一百九十二元繳納前開八千三百萬元借款之第一
    筆利息，八十九萬四千四百二十七元繳納偉建公司於八十四年九月三十日借款一
    億二千四百六十萬元之利息違約金（利息為八十五萬四千五百四十八元，違約金
    三萬九千八百七十九元），另二萬三千三百八十一元則列入其他預收款，作為待
    繳之利息等語，業據被告提出授信申請書一份（被證）、放款帳號
    000-00-000000-0-00放款帳務明細資料查詢單（被證）、放款支出傳票、轉帳
    收入傳票各一紙、放款收入傳票二紙暨原告簽發之支票一紙（被證－）等為
    證，以上三筆支出合計適為一百六十萬元，原告對其中支票之真正不爭執，經核
    對上開八千三百萬元及一億二千四百六十萬元借款之放款帳務明細資料查詢單所
    示，該二筆借款之放款帳戶確於八十四年十月三十日分別有六十八萬二千一百九
    十二元利息及八十五萬四千五百四十八元、三萬九千八百七十九元之利息違約金
    收入（被證、），復核對被告提出之原告其他預收款科目明細分類帳所示，
    另二萬三千三百八十一元作為預收款已列入原告待繳利息費科目中（被證），
    被告所辯核與所提出之證據資料相符，堪可採信，原告主張一百六十萬元未入其
    活儲帳戶及上開帳款資料均為被告片面制作之文書，否認為真正，惟其對於上開
    支票之真正並無爭執，則其在借款當日既簽發同額支票交付被告，被告又以之抵
    沖原告應付之利息違約金，自無將借款再轉入原告活儲帳戶必要，況原告既有積
    欠上開借款之利息違約金，如無清償事實，被告豈會無故在放款帳務明細資料查
    詢單中逕行列入原告繳納利息、違約金及預收款之收入記錄？足認被告辯稱原告
    於八十四年十月三十日向被告借款一百六十萬元，堪信為真實，又被告主張關於
    該一百六十萬元借款迄至八十五年六月二十九日尚有十萬零九百十二元之利息違
    約金未付等情，亦據提出放款帳務明細資料查詢單為證（被證），亦堪可採信
    ，被告否認有此筆借款，尚無足採。
七、原告主張八十五年六月二十九日偉建公司對被告並無借款債務，已為被告否認，
    辯稱偉建公司分別於八十一年四月九日、八十一年五月二十八日、八十三年六月
    十六日及八十四年九月三日，分別向被告借款一億三千五百萬元、一億三千五百
    萬元、一億三千一百六十萬元及一億二千四百六十萬元等語，經查：
    (一)偉建公司於八十一年三月五日召開股東會議，決議提供原告與訴外人林櫻柳所
      有之坐落台南市○○段四五五、四五五之一、四五四地號及建號九九○、九九
      一、九九二、九九三、九九四號建物向被告台南分行借款一億三千五百萬元，
      以資運用，授權董事長丙○○辦理，並由原告代表偉建公司填具授信申請書向
      被告申請貸款一億三千五百萬元，期間一個月，被告於八十一年四月九日批覆
      核准，其總行審查意見第三點記載「先以短放撥貸，俟辦妥設定手續後改貸中
      擔」，業據被告提出偉建公司股東會議紀錄、授信申請書、被告授信申請批覆
      書、偉建公司與原告及訴外人林櫻柳、孫雪子、孫玲珍簽發之同額本票一紙、
      放款支出傳票、存款憑條等為證（被證、、、），原告對其中股東會
      議紀錄、授信申請書、本票之真正並無爭執。被告於八十一年四月九日即撥款
      一億三千五百萬元至偉建公司000-00-000000-0-0活期存款帳戶，亦據被告提
      出偉建公司活期存款交易明細表為證，核與原告提出之偉建公司上開活期存款
      存摺記載相符。被告復主張上開八十一年四月九日之借款係短期放款，偉建公
      司嗣於同年五月二十八日再以借新還舊方式，以中期擔保放款方式借出一億三
      千五百萬元，清償八十一年四月九日之借款，由偉建公司、原告與訴外人林櫻
      柳、孫雪子、孫玲珍再書立同額借據一紙交付被告，該借款於八十一年五月二
      十八日撥入偉建公司000-00-000000-0-0活期存款帳戶等語，業據提出借據、
      放款支出傳票、存款憑條、交易明細表各一紙、放款帳務明細資料查詢單二紙
      為證（被證、、、），核與原告提出偉建公司存摺記載相符。原告
      對於借據之真正雖不爭執，然主張因偉建公司股東之一涂福良不同意擔任連帶
      保證人，因被告堅持應以全體股東為連帶保證人而未借成，故上開借款係原告
      所借，並非偉建公司之借款云云，惟查：
      (1)原告主張因被告堅持須以全體股東為連帶保證人，因股東中一人不同意擔任
        連帶保證人，故未借成一節，已為被告否認，原告上開主張，不惟與原告所
        提出偉建公司活期存款存摺之記載，及被告提出之上開證據資料不符，且與
        原告於本院八十七年重訴字第三四九號分配表異議之訴八十七年十一月二十
        五日審理時自認：「當時一億三千五百萬也不是我來借的，借款人是偉建開
        發建設公司」等語不符，為本院核閱該案卷無誤。
      (2)參照被告提出陳耀連會計師查帳報告書（被證），記載偉建公司八十一年
        十二月三十一日之財務狀況，其財務報表附註第七項短期借款即列有被告台
        南分行一億三千五百萬元之抵押借款，原告以查帳報告書並無偉建公司或原
        告之印文為由，否認其真正（第二卷第十一頁），惟該查帳報告書附有偉建
        公司八十一年度資產負債表、損益表、股東權益變動表、現金流量表，各該
        報表上方均有偉建公司印文，下方蓋有負責人塗忠男、會計主管、經辦人員
        等印文，原告空言否認，要難憑採。
      (3)綜合上述，被告抗辯八十一年四月九日及八十一年五月二十八日之一億三千
        五百萬元之借款債務人為偉建公司一節，堪可採信。
    (二)偉建公司於八十三年六月十六日向被告借款一億三千一百六十萬元（放款帳號
      ：000-00-000000-0-00），由被告將借款撥入原告甲存000-00-000000-0-00號
      帳戶，同日由原告簽發同額之支票一紙，以之清償前開八十一年五月二十八日
      所借之借款餘額一億三千一百六十萬元，業據被告提出放款帳務明細資料查詢
      單、授信批覆書、放款支出傳票、轉帳收入傳票（被證、、、）等為
      證。原告對於上開一億三千一百六十萬元借款撥入原告甲存帳戶，並由原告當
      日簽發同額支票清償八十一年五月二十八日之借款餘額一億三千一百六十萬元
      一節，並不爭執，然主張該一億三千一百六十萬元之借款人係原告，而非偉建
      公司，惟據被告提出之上開放款帳務明細資料查詢單、授信批覆書、放款支出
      傳票、轉帳收入傳票（被證）所列之借款人均記載偉建公司，且原告於同日
      即領出三百四十萬元提前清償本金（被證轉帳支出傳票與放款收入傳票），
      八十三年九月二十三日原告再領出三百萬元，以之清償該借款之本金一百九十
      九萬零五百五十六元，利息一百萬九千四百四十四元（見被證取款憑條一紙
      、放款收入傳票二紙），八十四年三月三十日原告分別領出一百五十萬元、五
      千四百四十四元、十萬零四千元清償本金（被證取款憑條、放款收入傳票各
      二紙，被證支出傳票、放款收入傳票各一紙），原告復於同日又提領八百七
      十四萬八千五百六十四元，其中六十一萬五千三百五十元、五萬九千五百五十
      元、五十五萬五千八百元、六十一萬五千三百五十元清償原告於八十三年七月
      二十八日向被告之借款七千三百萬元之利息，一萬一千九百十一元清償該借款
      之違約金，該七千三百萬元之借款為原告所不爭執（見第一卷第四十四頁原告
      提出之借款明細表），又上開領出之款中九十萬零四百零九元、九十六萬八百
      八十二元、九十六萬八百八十二元、九十六萬八百八十二元、九十六萬四千七
      百二十四元、九十六萬八千二百七十五元清償本件一億三千一百六十萬元借款
      之利息，五十三萬零五百九十九元則清償違約金（見被證取款憑條一紙、放
      款收入傳票十紙），上開取款憑條均有原告之印鑑章，經分別核對本件八十三
      年六月十六日一億三千一百六十萬元借款及原告於八十三年七月二十八日之七
      千三百萬元借款之放款帳務明細資料查詢單（第二五二、二八四頁），上開取
      款憑條與各該傳票均與放款帳務明細資料之還款紀錄相符，則本筆一億三千一
      百六十萬元之借款係分別清償原告個人與偉建公司之借款本息違約金，原告僅
      據款項係撥入原告之甲存帳戶，即認原告為借款人，尚非無疑。
    (三)被告主張上開八十三年六月十六日所借之一億三千一百六十萬元，迄至八十四
      年九月三十日尚有本金一億二千四百六十萬元尚未清償，偉建公司復於八十四
      年九月三十日向被告借款一億二千四百六十萬元（放款帳號：
      000-00-000000-0-00），被告於同日將放款金額撥款沖銷偉建公司前開未清償
      之借款餘額，業據提出授信批覆書（被證）、轉帳支出傳票（被證）、轉
      帳收入傳票（被告）等為證，其授信批覆書所記載之借款人為偉建公司。而
      偉建公司自八十四年九月三十日借款迄至八十五年六月二十八日為止，僅清償
      部分利息與違約金，本金則分文未償，尚欠本金一億二千四百六十萬元，亦據
      提出放款帳務明細資料查詢單為證（被證，見第一卷第二六三頁）。原告雖
      以上開放款帳務明細資料查詢單最後一所載之本金僅二四、六○○、○○○
      元，否認該借款債務，惟由上開查詢單所示，八十四年九月三十日計息本金係
      列一二四、六○○、○○○元，年息百分之九．八，由其各期記載之利息所示
      ，顯係以本金一億二千四百六十萬元計息，而本金迄至八十五年六月二十八日
      前，均無繳款紀錄，故被告主張最後一行本金二四、六○○、○○○元係電腦
      程式設計缺漏之誤載，其未清償本金應為一億二千四百六十萬元，堪認真實可
      採。被告復辯稱該筆借款迄至八十五年六月二十九日前尚有利息七百一十七萬
      二千二百六十六元及違約金七十九萬五千零五十三元未清償，亦據提出放款帳
      務明細資料查詢單附卷可明（被證）。
八、原告主張偉建公司對被告無任何借款債務（九十二年十月二十七日審理筆錄），
    已為被告否認，經查：
    (一)原告為偉建公司董事長，有其提出偉建公司變更登記事項在卷可稽（第一卷第
      二一五頁），而偉建公司於八十一年三月五日召開股東會議，決議提供原告與
      林櫻柳所有之不動產作為擔保，授權原告向被告申請貸款，原告嗣代表偉建公
      司填具授信申請書向被告申請貸款一億三千五百萬元，並由偉建公司、原告、
      林櫻柳、孫玲珍、孫雪子共同簽立同額本票、借據各一紙，業如前述。原告復
      於八十一年四月八日分別以偉建公司代表人及原告個人名義立授信約定書二份
      ，承諾與被告一切授信往來願遵守之條款，八十一年四月七日、八日原告與林
      櫻柳、孫玲珍、孫雪子共同簽立連帶保證書交付被告，承諾對於債務人偉建公
      司於現在及將來之付款、承兌、背書或保證之票據、借據、契約及其他一切債
      務憑證以一億三千五百萬元為限額，願與債務人負連帶償還責任，業據被告提
      出授信約定書二份、連帶保證書一份附卷（被證、），原告對於授信約定
      書及連帶保證書之真正不爭執，然仍否認偉建公司有向被告借款云云，按原告
      此部分主張與被告提出之上開借款相關證據資料及原告提出之偉建公司存摺記
      載不符，並不足採，已如前述。
    (二)原告另以原告與訴外人林櫻柳提供渠等所有不動產設定抵押權向被告借款，其
      抵押權設定契約書所記載之債務人均非偉建公司為由，主張由此可證明偉建公
      司對被告並無借款債務云云。查原告與林櫻柳提供所有坐落台南市○○段四五
      一、四五一之一、四五四地號土地及其上建號九八八至一○○五、一○一一號
      建物，於八十一年四月七日分別設定最高限額四千二百六十萬元、四千一百四
      十萬元、四千二百八十萬元、四千一百八十萬元、三千五百四十萬元、二千四
      百萬元（合計二億二千八百萬元）之抵押權予被告，為兩造所不爭執，並有抵
      押權設定契約書、他項權利證明書附於本院八十七年度重訴字第三四九號分配
      表異議之訴案卷可稽，而據原告提出之貸款情形一覽表（第二卷第四十四頁）
      ，除兩造對何人為借款債務人之系爭一億三千五百萬元借款有爭執外，原告個
      人當時對被告之借款僅五千五百萬元，足認被告抗辯上開抵押權之設定亦供該
      一億三千五百萬元借款之擔保無誤。又原告與林櫻柳既於八十一年四月八日與
      被告成立連帶保證契約，承諾願就偉建公司之借款債務於一億三千五百萬元限
      額內，與偉建公司負連帶償還責任，則原告與林櫻柳對於偉建公司未清償之借
      款債務既於一億三千五百萬元限額內應負連帶清償責任，偉建公司借款在限額
      範圍內自亦屬原告與林櫻柳之債務，而為抵押權效力所及，縱抵押權設定契約
      書內未併載債務人偉建公司，對被告而言，仍得就抵押物優先受償，對被告之
      權益尚無影響，是原告以抵押權設定契約書未併載債務人偉建公司，否認偉建
      公司對被告有借款債務，尚無足採。
    (三)原告又以被告未提出借據原本，亦無返還借據之簽收資料，借款又未入原告或
      偉建公司帳戶等情，主張偉建公司於八十四年九月三十日並未向被告借款一億
      二千四百六十萬元云云。此部分已為被告否認，辯稱借據於借款全部清償時已
      返還原告，故未保存借據等語，按該筆借款確於八十五年六月二十九日以原告
      向被告所借之三筆借款全部清償，業如前述，一般金融業者於借款債務全部清
      償時，均會返還借據原本，且因既已全部清償，銀行就借款已無權利可供行使
      ，自無令借款人簽收必要，且一般借新還舊，目的係為清償舊帳，未現實將借
      款交付借款人，多以帳目處理方式逕行沖銷前帳，故其新借之款自無再入借款
      人存款帳戶必要，被告此部分所辯，與一般金融業者處理借新還舊之作法無異
      ，且提出該筆一億二千四百六十萬元之授信批覆書、轉帳支出傳票、放款帳務
      明細資料查詢單為證（被證、、），被告復辯稱該一億二千四百六十萬
      元於八十四年九月三十日借出當日，即以之清償八十三年六月十六日所借之一
      億三千一百六十萬元借款未還之本金餘額一億二千四百六十萬元，該一億三千
      一百六十萬元借款至此全部清償等語，與其所提出一億三千一百六十萬元借款
      之帳務明細資料查詢單相符（被證），從而原告以被告未提出借據及借款未
      入活期存款帳戶為由，否認偉建公司有該一億二千四百萬元借款之事實，尚難
      憑採。
九、偉建公司於八十五年六月二十九日對被告仍有一億二千四百六十萬元借款本金及
    利息違約金合計一億三千二百五十六萬七千三百十九元債務未清償。原告與訴外
    人林櫻柳、孫玲珍、孫雪子曾於八十一年四月七日、四月八日與被告成立連帶保
    證契約，承諾對於偉建公司現在及將來包括借款、保證等一切債務，於一億三千
    五百萬元範圍內負連帶清償責任，均見前述，觀連帶保證契約並未限定保證期間
    ，則上開偉建公司之借款債務，既未逾約定之保證限額，自亦屬原告之債務。原
    告主張保證契約僅保證八十一年四月九日之第一筆借款，不及於其後之借款，尚
    屬誤解。
十、綜合前述說明，八十五年六月二十九日前原告個人之借款計有二筆，分別為本金
    八千三百萬元與一百六十萬元，二筆借款積欠之利息、違約金分別為六百零七萬
    六千零五十八元與一十萬零九百十二元，加上因兩造終止租約，原告應給付被告
    之押租金債務四千二百萬元，扣除預收款四百四十九萬四千三百十五元（即原告
    預付之款項）後，原告對被告之債務合計有一億二千八百二十八萬二千六百五十
    五元。偉建公司於八十五年六月二十九日對被告之債務則有本金一億二千四百六
    十萬元、利息七百十七萬二千二百六十六元、違約金七十九萬五千零五十三元，
    合計為一億三千二百五十六萬七千三百十九元。以上原告個人借款與偉建公司借
    款債務合計為二億六千零八十四萬九千九百七十四元，而因原告對偉建公司債務
    應負連帶清償責任，上開偉建公司之債務亦屬原告之債務，如扣抵當時被告應給
    付原告之價金尾款一億一千零八十八萬元，原告尚欠一億四千九百九十六萬九千
    九百七十四元，則被告抗辯兩造於八十五年六月二十九日會算結果，不足之上開
    數額由原告以自己名義於同日向被告再借款三筆一億三千五百萬元、一千萬元與
    四百六十萬元，合計一億四千九百六十萬元，以之清償前欠，在數額上大致相符
    ，此三筆借款復為原告所不爭執，對照原告上開八千三百萬元、一百六十萬元之
    借款本息違約金，及偉建公司一億二千四百六十萬元之借款本息違約金，均於八
    十五年六月二十九日全部清償（見被證、、各該借款放款帳務明細資料查
    詢單），被告此部分抗辯，洵屬有據，足堪信實。從而，原告在八十五年六月二
    十九日既積欠被告包括其個人之二筆借款債務、連帶保證偉建公司之借款債務、
    押租金債務，扣除被告對原告之預收款四百四十九萬四千三百十五元，原告對被
    告既仍負有二億六千零八十四萬九千九百七十四元債務，被告本於其與偉建公司
    及原告個人成立之授信約定書第七條「立約人對貴行負擔數宗債務時，如清償人
    所提出之給付不足清償全部債務者，由貴行指定應抵充之債務」（見被證），
    以應給付原告之價金尾款一億一千零八十八萬元抵銷原告上開債務，於法有據，
    自非無法律上原因而受利益，原告所積欠之前債因而獲得清償（即八十五年六月
    二十九日以前之借款），自難認原告受有何損害。
十一、原告嗣雖主張八十三年六月十六日之一億三千一百六十萬元借款係原告所借，
      借款人並非偉建公司，該借款經陸續清償至八十五年六月二十九日尚欠本金二
      千四百六十萬元，加上八十四年九月三十日之八千三百萬元之借款未清償分文
      及四千二百萬元之押租金債務，故八十五年六月二十九日原告總計應給付被一
      億四千九百六十萬元，故當日始再向被告借款三筆分別為一億三千五百萬元、
      一千萬元、四百六十萬元，以清償前欠云云。經查：
      (一)原告主張八十三年六月十六日借出一億三千一百六十萬元後，陸續清償，迄
        至八十五年六月二十九日以前只剩本金二千四百六十萬元未清償，所舉之證
        明為期間所設定之抵押權有部分塗銷及變更權利價值之事實（第二卷第七十
        四頁）、被告所出具得據以塗銷抵押權登記之債務清償證明書五份（第二卷
        第六十五至六十八頁、第七十七頁）、原告於八十四年八月十五日簽發一千
        一百五十四萬元之支票、同日轉帳收入傳票（第七十五、七十六頁）等。查
        原告以其與林櫻柳於八十一年四月七日提供被告設定抵押權之不動產有建號
        九八八至一○○五、一○一一、一七九○（九八九建號嗣後分為九八九與一
        七九○號）共計二十間建物及各該坐落台南市○○段四五一、四五一之一、
        四五四地號土地之應有部分，據原告所列擔保物權變動表所示（第二卷第七
        十四頁），八十五年六月二十九日以前所塗銷者僅其中九九二、九九三、九
        九七、九九八、九九九、一○○一、一○○三、一○○五等共八間建物及其
        基地之應有部分，變更登記後，在八十五年六月二十九日抵押權權利價值仍
        高達一億六千餘萬元（僅據原告表列為概算），兩造亦不否認期間原告曾有
        出售抵押物，將賣得價金交付被告之事實（第二卷第十頁、第五十四頁），
        而原告自八十一年四月九日起至八十四年九月三十日止，分別向被告借款五
        千五百萬元、五千五百萬元、五千五百萬元、七千三百萬元、一千萬元及八
        千三百萬元，除八千三百萬元外，前五筆借款均已全部清償，亦為兩造所不
        爭，則被告因此塗銷抵押權或變更權利價值，尚非無因，惟由此不足以證明
        被告清償借款之數額。另原告所提出之債務清償證明書五份，應係被告開具
        以供塗銷抵押權登記之證明，由其上記載「部分清償」、「一部拋棄抵押權
        」等語，並無清償數額之記載，至原告於八十四年八月十五日雖開具一千一
        百五十四萬元之支票，然由轉帳收入傳票記載之科目為「其他預收款」及「
        丙○○清償放款」等，至多亦僅證明有清償一千百五十四萬元之事實，亦無
        法證明該一億三千一百六十萬元借款於八十五年六月二十九日有清償至僅餘
        本金二千四百六十萬元之事實。
      (二)又誠如原告所言，八十四年九月三十日借款八千三百萬元分文未償，依當時
        約定利率年息百分之十計算，利息、違約金合計即高達七百四十六萬三千一
        百八十二元，再加上其所主張另筆本金二千四百萬元未償之利息與押租金四
        千二百萬元，則原告當日再借一億四千九百六十萬元，實不足以清償前欠，
        是原告此部分主張，尚難憑採。
十二、末查，原告主張被告未以價金尾款抵充八十五年六月二十九日之三筆借款，卻
      抵充偉建公司之借款債務，係濫行行使抵銷權云云，縱如依原告所言，兩造在
      八十五年六月二十九日會算結果，原告總共只欠被告一億四千九百六十萬元借
      款債務，則被告在當日既應給付買賣價金尾款一億一千零八十八萬元，原告大
      可逕以價金尾款抵銷借款債務，就不足部分即三千八百七十二萬元再借款即可
      ，原告又何須甘願負擔高額利息，於當日再借出一億四千九百六十萬元？卻置
      應受領之一億一千零八十八萬元之價金尾款於不顧？其此部分主張，有違常理
      ，亦不足採。又倘依原告之認知，一億一千零八十八萬元價金尾款已於八十五
      年六月二十九日抵沖原告當日之三筆借款一億四千九百六十萬元，則原告應僅
      欠被告三千八百七十二萬元，則被告於八十五年十月二十一日以原告所借上開
      三筆借款尚有一億三千五百萬元及六百一十萬元之本金暨利息違約金未清償，
      聲請本院對被告及連帶保證人林櫻柳、林盧春美核發八十五年促字第二二五五
      九號支付命令，該支付命令於八十五年十一月一日分別送達原告、林櫻柳、林
      盧春美三人，何以渠三人均未異議？原告雖主張因當時與妻林櫻柳外出，待返
      回自管理員收受時已逾異議期間，然被告據該支付命令為執行名義聲請本院八
      十六年度執字第九六四三號強制執行抵押不動產時，原告於本院八十七年度重
      訴三四九號分配表異議之訴審理時，已自承積欠一億三千四百三十萬元，僅對
      分配表所列超過抵押權擔保金額四千二百六十萬元部分無優先受償權有所爭執
      ，對該已確定之支付命令並無異議，是原告此部分主張，亦難憑採。
十三、綜上所述，原告既於八十一年四月八日書立連帶保證書，承諾對於其所經營之
      偉建公司現在、將來之借款債務，於一億三千五百萬元限額內，負連帶清償責
      任，亦於同日以偉建公司代表人及其個人名義立有授信約定書，同意偉建公司
      或原告對被告負擔數宗債務時，如所提出之給付不足清償全部債務者，由被告
      指定應抵充之債務。迄至八十五年六月二十九日兩造會算時，原告對被告之借
      款債務（包括連帶清償偉建公司之借款債務）、押租金債務，扣除預收款後，
      總計尚有二億六千零八十四萬九千九百七十四元未清償，則被告以當時應給付
      原告之買賣價金尾款一億一千零八十八萬元抵充原告上開債務，自非無法律上
      原因而受利益，原告之債務因抵充而受清償，亦難認受有何損害。從而，原告
      以被告未將買賣價金尾款抵充原告於八十五年六月二十九日所借之一億四千九
      百六十萬元借款債務，竟以之抵充偉建公司之債務，主張被告係濫用抵充權，
      受有一億一千零八十八萬元之不當利益，致原告受有借款債務未清償之損害，
      請求原告先返還一部利益一百五十萬元及自八十五年六月二十九日起至清償日
      止，按年利率百分之五計算之利息，為無理由，應予駁回。
十四、原告之訴既經駁回，其假執行之聲請亦失所依附，應併予駁回。
十五、據上論結，本件原告之訴為無理由，依民事訴訟法第七十八條，判決如主文。
中　　　華　　　民　　　國　　九十三　　年　　　三　　　月　　　十一　　日
                                臺灣臺南地方法院民事第一庭
~B法　　　官　林逸梅
右為正本係照原本作成
如對本判決上訴，須於判決送達後廿日內向本院提出上訴狀
中　　　華　　　民　　　國　　九十三　　年　　　三　　　月　　　十二　　日
~B法院書記官　孫鈴堯
